【裁判字號】    98,台上,5417
【裁判日期】    980923
【裁判案由】    誣告
【裁判全文】
最高法院刑事判決            九十八年度台上字第五四一七號
上  訴  人  台灣高等法院台南分院檢察署檢察官
被      告  甲○○
上列上訴人因被告誣告案件，不服台灣高等法院台南分院中華民
國九十七年七月八日第二審更審判決 (九十五年度上更(一)字第四
五六號；起訴案號：台灣雲林地方法院檢察署九十一年度偵字第
三五七二號），提起上訴，本院判決如下：
    主  文
上訴駁回。
    理  由
按刑事訴訟法第三百七十七條規定，上訴於第三審法院，非以判
決違背法令為理由，不得為之。是提起第三審上訴，應以原判決
違背法令為理由，係屬法定要件。如果上訴理由書狀並未依據卷
內訴訟資料，具體指摘原判決不適用何種法則或如何適用不當，
或所指摘原判決違法情事，顯與法律規定得為第三審上訴理由之
違法情形，不相適合時，均應認其上訴為違背法律上之程式，予
以駁回。本件檢察官上訴意旨略謂：(一)、被告甲○○之父王（
業於民國八十六年間死亡）早在台灣雲林地方法院（下稱雲林地
院）八十二年度存字第四二０號提存書上，使用被告名義之如原
判決所載之Ａ印章，被告就此既不爭執，已見該印章並非告訴人
即被告之弟王百全所偽刻；徵諸八十四年六月二十四日，以被告
作為貸款人名義，向雲林縣口湖鄉農會申辦貸款之「授信約定書
」，其內之「對保簽章欄」有被告親簽之署押，「留存印鑑處」
亦有Ａ章之印文，有該文書可稽，參以被告在雲林地院另案準備
程序中，直言：「如果我要對保，我一定會簽名、蓋章一起」等
語，可見該Ａ印章實係被告自己持有、使用無疑。詎被告挾怨向
檢察官控訴王百全偽造該印章，顯然虛捏而誣告。尤以被告指稱
係遲至八十九年六月間始發覺此事，殊違常情事理（此部分再詳
後述），當具誣陷之惡意。(二)、其實，以被告之Ａ印章在上揭農
會作為印鑑申設帳戶，純因被告初時與王百全感情尚佳，合夥經
營養鰻事業，並由王百全負擔農會及其父所欠之各民間債務，此
情原無齟齬，原判決卻以王百全「先則供稱係為了清償被告及證
人王百全父母所留民間債務，後則陳稱因於八十年二月間其與被
告合夥經營鰻魚生意，向農會借款利息較低」為由，認為前後不
一，質疑而不採，其判斷自有違背經驗法則、論理法則之違誤。
(三)、原審一方面採用農會人員李崑樂之證言及被告預立表明願負
責任之切結書，認定被告對於使用其如原判決所載之Ｃ印章，分
別於八十三、八十四及八十五年間，向上揭農會貸款新台幣（下
同）二百八十、一百與一百四十萬元一節，乃係知情，竟另方面
認被告對於八十年間以其Ａ印章申設農會帳戶一事，毫無所悉。
然則被告名義之農會帳戶既僅有一個，無論如何，所貸得之款項
當必撥入該帳戶，且必以Ａ印鑑始能提領，被告豈會不知？同見
被告指控王百全偽刻Ａ印章，絕非實情。原判決未論以誣告罪，
其理由委實欠備又矛盾。(四)、王百全已指陳另案即雲林地院八十
八年度自字第五八號卷內所存之被告與王素貞簽立之契約書，其
上之被告印文即為被告持用上揭Ａ印章所蓋成，被告縱然否認，
原審僅憑肉眼判斷，不採王百全之說詞，而未命被告提出該契約
書原本進行鑑定，再據以判決，非無證據調查職責未盡之違失云
云。惟查：刑事訴訟已採改良式當事人進行主義，檢察官負實質
舉證責任，倘所舉證據不足說服法院形成被告有罪之確信心證，
無論被告所為辯解是否完全可採，仍應為被告無罪之諭知，以落
實被告無罪推定原則及證據裁判主義，觀諸刑事訴訟法第一百五
十四條第一項、第二項、第一百六十三條第一項及第三百零一條
第一項規定甚明。而證據之取捨、證明力之判斷，俱屬事實審法
院自由裁量判斷之職權，此項職權之行使倘未違背客觀存在之經
驗法則或論理法則，即無違法可言，無許當事人任憑主觀意見，
指摘為違法，而資為適法之第三審上訴理由。又同法第三百七十
九條第十款所稱應於審判期日調查之證據，係指與待證事實具有
重要關係，在客觀上認有調查之必要性，為認定事實、適用法律
之基礎者而言，是對於無調查必要之證據，自毋庸踐行查證程序
，不能逕謂其有違法情形存在。本件原判決主要係依憑上揭農會
承辦系爭帳戶申設手續之人員李認份直言：當時因知被告與王百
全係兄弟，乃未嚴格要求王百全應依規定提供被告所出具之委託
書，即准許王百全以被告之名義申立帳戶（按王百全原為土地代
書，父王曾任該農會理、監事，係地方殷商，並為當地大廟興
建主任委員；王百全亦控訴其母楊繡蘭、姊王素貞誣告，經檢察
官於本案追加起訴，第一審認不合訴訟程序，諭知公訴不受理）
等語之證言；顯示被告於八十年四月三日上午十一時五十四分出
境之內政部入出國及移民署公函（下稱入出境資料），衡諸當時
出國必須出示國民身分證原本辦理海關驗證，及桃園機場至雲林
約需二、三小時車程之情況，被告辯稱其未曾交付身分證，由王
百全於該日持以代辦帳戶申設事宜，尚非無據，王百全所言係持
憑被告交付之身分證與Ａ印章，代為申設系爭帳戶，難以相信；
王百全既稱：被告為分家產，一直無法達成共識，甚至其父王
生前親自主持亦然，復謂借用被告名義開立帳戶，係為「負擔父
母親遺留下來的民間債務」，嗣翻供為合夥養鰻，均見齟齬，被
告所辯並未事先同意借名開戶，即非全然無因或憑空捏造；雖然
在八十二年至八十五年間，多次以系爭帳戶向農會辦理貸款，被
告並在空白授信契約書上預先簽名，且承認曾以如原判決所載之
Ｃ印章辦理貸款，但王百全已狀敘實由王主導，上揭提存書上
更載明王為被告之代理人，尤以被告之入出境資料，顯示被告
曾分別於八十二年十一月一日及同年、月、十七日二次出國，然
系爭帳戶在此期間，竟有一筆使用被告名義之如原判決所載Ｂ印
章，辦理貸款之交易明細表、存款印鑑卡、存款條、取款憑條，
豈非被告分別將Ａ、Ｂ印章皆交出使用？尚不能逕因八十二年以
後之貸款，確經被告同意，即倒推認定被告於八十年四月三日，
同意借名開戶並提供Ａ印章使用；至被告於八十七年六月二十五
日，因與王百全結算而簽認清單，要與先前有無同意借名申設帳
戶（含提供Ａ印章、授權使用）之情，分屬二事；王百全所指被
告與王素貞間契立之契約書上被告之印文，係使用Ａ印章一節，
非但為被告否認，且以肉眼觀察，已見其中之「誠」字大小有異
，不能憑以作為被告有持用Ａ印章之證明；從而，不能祇因被告
控訴王百全偽造文書案，經檢察官為不起訴處分確定，即反認被
告有故意虛捏事實誣告之犯行，乃認檢察官之舉證尚嫌未足，因
而撤銷第一審之科刑判決，改判被告無罪。所為之證據取捨、判
斷及得心證理由，俱有卷內訴訟資料可稽，自形式上觀察，並不
違背客觀存在之經驗法則、論理法則。既不能排除系爭帳戶係在
王主導下，由王百全負責執行開戶事宜，而被告事先未明示同
意，亦未提供印章，嗣於王死後，始依個人之法律認知，申告
王百全涉嫌偽造文書，即難認所訴全然無因而憑空虛捏。檢察官
上訴意旨徒准王百全之請求，置原判決已明白論斷之事項於不顧
，就原審證據判斷職權之適法行使，指摘為違法，尚難認為合法
之第三審上訴理由。依上說明，應認其上訴為違背法律上之程式
，予以駁回。
據上論結，應依刑事訴訟法第三百九十五條前段，判決如主文。
中    華    民    國  九十八  年    九    月  二十三  日
                      最高法院刑事第十庭
                          審判長法官  花  滿  堂
                                法官  黃  正  興
                                法官  陳  東  誥
                                法官  林  錦  芳
                                法官  洪  昌  宏
      本件正本證明與原本無異
                                      書  記  官
中    華    民    國  九十八  年    九    月  二十八  日
                                                      v


司法院資訊處製作；財團法人民間司法改革基金會備份。
